臺灣桃園地方法院民事判決　　　　　　　　 96年度國字第1號
原　　　告　庚○○
訴訟代理人　丙○○
訴訟代理人　賴錫卿律師
被　　　告　桃園縣政府
法定代理人　甲○○
訴訟代理人　趙昌平律師
複代理人　　戴雯琪律師
上列當事人間請求國家損害賠償事件，於民國96年9月4日言詞辯
論終結，本院判決如下：
    主  文
原告之訴及假執行之聲請均駁回。
訴訟費用由原告負擔。
    事實及理由
一、本件原告起訴主張：
  (一)原告所有坐落桃園縣大溪鎮○○段245 地號土地（重測前為
    舊溪洲段61-50地號，乃自同段61-14地號分割而出），其上
    門牌桃園縣大溪鎮榮安二村7-2號及8-2號房屋（下稱系爭房
    屋），前經台灣省政府於民國74年4 月25日以七四府建六字
    第146 363 號函文（下稱系爭函件）被告，指示其在石門水
    庫後池堰下游都市計畫風景區內違法核發興建4 樓「渡假別
    墅」乙案，基於安全顧慮，應予拆除搬遷為宜，其所需任何
    補償費用均由被告自籌，在未拆除前仍應由被告負發生災難
    之賠償與責任，由於被告機關及其所屬公務員怠未執行徵收
    補償作業，以致原告所有系爭房屋於93年8 月24日因艾利颱
    風來襲造成滅失而受有損害。
  (二)按依國家賠償法第8條第1項規定，係參考民法第197條第1項
    之體例而設，該條項後段所稱「自損害發生時起」，係指無
    論請求權人之知有損害及賠償義務人與否均在所不問，純以
    客觀上發生損害害之時點為起算點（法務部84年6 月13日〈
    84〉法律字第13649 號函參照）。本件損害發生於93年8 月
    24 日 ，依前開說明尚未罹於請求權時效，並原告已依法向
    被告提起國家賠償請求，惟遭被告拒絕，爰依法提起本件國
    家損害賠償之訴。
  (三)次按公務員於執行職務行使公權力時，因故意或過失不法侵
    害人民自由或權利者，國家應負損害賠償責任，國家賠償法
    第2條第2項前段定有明文。若法律規定之內容，非僅屬授予
    國家機關推行公共事務之權限，而其目的乃係為保護人民生
    命、身體及財產等法益，且若法律對主管機關應執行職務行
    使公權力之事項規定明確，該管機關公務員依此規定，對可
    得特定之人所負作為義務已無不作為之裁量餘地，猶因故意
    或過失怠於執行職務，致特定人之自由或權利遭受損害，被
    害人得依國家賠償法第2條第2項後段，向國家請求損害賠償
    （參見司法院大法官會議釋字第469 號解釋）。是本件被告
    有違法核發興建「渡假別墅」執照在先，後經台灣省政府系
    爭函文命被告即刻徵收、拆除，惟被告怠未履行拆除及補償
    職務之行為，此二行為皆對於原告之財產及生命安全存有嚴
    重危害，被告已無裁量之餘地，而其卻未立即做出一無瑕疵
    之處分以保護人民生命、身體及財產等法益，已嚴重違背公
    務員依法應作為之義務。且被告機關及其所屬公務員違背職
    務行為與原告所受損害間有相當因果關係存在，亦即若被告
    提前將系爭房屋拆除並予以補償，則原告必不受有因房屋沖
    毀之損害。是則被告機關及其所屬公務員已符合國家賠償法
    第2 條第2 項後段所定要件，應負國家賠償責任。
  (四)查系爭房屋確為桃園縣大溪鎮榮安二村16棟256戶之1，前於
    67年至69年間由被告核發建築執照及使用執照在案，且於67
    年至69年間，該區段之4 層樓建築物僅有榮安二村及榮安一
    村，當時另稱亞洲渡假別墅，此亦有訴外人彭芳男於67 年9
    月16日簽訂房屋預定買賣契約書，向起造建商榮安建設股份
    有限公司購買坐落桃園縣大溪鎮○○○段61-13、61-14、61
    -15、61-20地號土地上之建物為證，並原告曾委請律師向經
    濟部水利署北區水資源局（下稱水利局）函詢得知系爭房屋
    即榮安二村確為台灣省政府系爭函文所稱之「渡假別墅」。
    另依水利局95年11月1 日水北產字第09507004210 號函文檢
    送榮安二村拆除工程用地協議取得會議紀錄可證，原告確實
    為榮安二村已滅失建物32戶受災戶中之1 戶。而系爭房屋坐
    落之基地係經經濟部89年12月22日經水利政字第89888191號
    函調整河川區域並公告納入，是被告至遲於89年12月22日即
    已知悉在河川區域內之系爭房屋會有發生災難之安全上顧慮
    ，卻視當地人民之生命財產安全於不顧，迄至93年8 月24日
    均未採取任何拆除及補償之公權力行為，實見其內部處理相
    關事務之公務員具有怠於執行職務之疏失至明。
  (五)因被告機關及其所屬公務員承辦相關拆除搬遷事宜，因重大
    過失未盡其對於原告應執行之職務，依民法第184條、第186
    條、第195條第1項之規定，應賠償原告下列損害：1.系爭房
    屋遭颱風襲擊滅失後，其價值依水利局96年2月5日水北產字
    第09607001050號函內有關「石門水庫下游河道整理工程-榮
    安二村拆除工程」用地建築改良物徵收補償清冊之標準計算
    ，即單筆土地及房屋合併得受補償667,640 元，二戶合計補
    償133,5280元，惟原告僅請求130 萬元。2.室內裝潢及家電
    設備損壞731,000 元（原告僅請求70萬元）。3.原告之身體
    及健康在93年艾利風災前均屬良好，惟因系爭房屋被沖毀後
    ，身心嚴重受創，壓力甚大，以致94年6 月間身體抵抗力嚴
    重衰退下，不幸罹患乳癌，爰請求慰撫金50萬元。為此，爰
    依侵權行為之法律關係，提起本件訴訟，並聲明：被告應給
    付原告250 萬元，及自起訴狀繕本送達翌日起至清償日止，
    按週年利率5%計算之利息；願供擔保，請准為假執行之宣告
    。
三、被告則以：
  (一)系爭房屋之建築執照及使用執照核發程序皆為合法，並不存
    在原告所指稱應辦理微收補償卻怠於執行之情事。蓋台灣省
    政府系爭函文內所指對象，乃核發興建4 樓「渡假別墅」乙
    案，並無隻字片語提及被告核發系爭房屋之建築執照及使用
    執照係屬違法，故原告執系爭函文遽指被告核發系爭房屋之
    建築執照及使用執照違法，卻未說明函文中所謂「渡假別墅
    」與系爭房屋之關連性為何。又系爭房屋之建築執照及使用
    執照，係各於67年7 月14日、69年6 月19日核發，屬合法建
    物，且系爭房屋坐落之基地經經濟部前開函文調整河川區域
    並公告納入，而在公告河川區域前，前開建照執照及使用執
    照即已核發，故被告依法核照並無違法或不當之處。
  (二)按本法自中華民國70年7月1日施行。依本法第2條第2項、第
    3條第1項之規定請求國家賠償者，以公務員之不法行為、公
    有公共設施設置或管理之欠缺及其所生損害均在本法施行後
    者為限，國家賠償法第17條、國家賠償法施行細則第2 條分
    別定有明文。被告前所核發系爭房屋之建築執照及使用執照
    案件係發生於67年至69年間，亦即發生於國家賠償法施行前
    ，故原告主張因93年8 月24日艾利颱風來襲，致其房屋滅失
    云云，依法仍不得請求國家賠償。
  (三)凡公務員職務上之行為符合：行使公權力、有故意或過失、
    行為違法、特定人自由或權利所受損害與違法行為間具相當
    因果關係之要件，而非純屬天然災害或其他不可抗力所致者
    ，被害人即得分就積極作為或消極不作為，依國家賠償法第
    2條第2項請求國家賠償。依原告謂稱系爭房屋係因位於大漢
    溪公告行水區及石門水庫下游蓄水範圍之排洪區內，於93年
    艾利颱風來襲時，在水庫洩洪過程中流失云云，惟水庫洩洪
    為依標準作業程序之專業工作，石門水庫設計之最大洩洪量
    為13400CMS，艾利颱風當時石門水庫洩洪量為8600CMS ，並
    無洩洪不當之問題，是則系爭房屋縱有滅失之事實，亦純係
    颱風之不可抗力因素所致，原告自不得依國家賠償法規定請
    求賠償。
  (四)原告本件請求因系爭房屋滅失及室內裝潢及家電設備之損害
    原因，是否因艾利颱風所致，不無存疑。縱係因颱風造成損
    害，亦純屬導因於天然災害之不可抗力因素所肇致，應不得
    請求國家賠償。退步而言，縱認被告應負賠償之責，原告提
    出於民事起訴狀原證三雖列有修繕明細表，惟原告並未提出
    任何足堪對照之工程或對應單據以供核對，僅憑證人丁○○
    、己○○、戊○○、乙○○等人多屬記憶模糊或受原告導引
    之臆測之詞而無法具體陳述損害金額，且原告本件計算物品
    之損害金額，並未斟酌折舊殘價等情事，委不足採。況依高
    雄市國稅局製作之固定資產耐用年數表及行政院頒布之固定
    資產折舊率表計算，原告主張系爭房屋毀損及相關工程、傢
    俱等項目之損害部分，經折舊攤提後之剩餘價值為系爭房屋
    676,000元、土水工程86,400元、鐵門及鐵窗48,300 元、冷
    氣機45,834 元，總計856,534元，餘水電工程、木工、油漆
    及窗帘等項目皆已超過耐用年數，折舊後已無殘餘價值可言
    。另依民法第18條第2 項規定，非財產上損害，以法律有特
    別規定者為限，始得請求慰撫金。所謂法律特別規定，被害
    人得請求慰撫金者，如民法第194 條、第195 條、第227 之
    1 條等相關規定，且慰藉金之賠償須以人格權遭遇侵害，使
    精神上受有痛苦為必要（最高法院51年台上字第223 號判例
    意旨參照），準此可知，得請求慰撫金者限於人格權或身分
    權受侵害，倘若係財產權受侵害，依法尚不得請求慰撫金。
    本件原告主張其身體及健康因系爭房屋被沖毀後，在身心俱
    疲情況下而罹患乳癌，故請求被告賠償慰撫金50萬元云云。
    惟核原告所言者，乃其主張因財產權受侵害致受有精神上痛
    苦而請求慰撫金，依前開規定及說明，原告之請求顯然於法
    無據。縱認被告確有原告指稱違背職務之行為，惟原告罹患
    乳癌之事實與被告違背職務之行為間，依經驗法則為客觀之
    事後審查，亦難認為在一般情形下，有此環境、有此行為之
    同一條件，均可發生同一之結果，亦即兩者間實無相當因果
    關係，原告請求被告賠償慰撫金，並無足採等語，資為抗辯
    ，並聲明：1.原告之訴及假執之聲請均駁回。2.如受不利判
    決，願供擔保，請准宣告免為假執行。
四、原告起訴主張：其所有系爭房屋於93年8 月24日因艾利颱風
    來襲造成滅失而受有損害之情，為被告所不爭執（見96年9
    月4 日言詞辯論筆錄及被告提出之民事答辯〈二〉狀），並
    有原告提出之房屋毀損相片影本六幀及經濟部水利署北區水
    資源局為辦理石門水庫下游河道整理工程─榮安二村拆除工
    程用地協議取得會議紀錄及桃園縣大溪鎮義和里榮安二村
    824 颱風自救會簽到名冊為證，原告此部分之主張堪信為真
    實。
五、原告又主張：系爭房屋前經台灣省政府於74年4 月25日以七
    四府建六字第146363號函被告，指示其在石門水庫後池堰下
    游都市計畫風景區內違法核發興建4 樓「渡假別墅」乙案，
    基於安全顧慮，應予拆除搬遷為宜，其所需任何補償費用均
    由被告自籌，在未拆除前仍應由被告負發生災難之賠償與責
    任之情，有原告提出上揭公文影本一紙為證。被告雖對上揭
    公文真正不爭執，惟否認上揭公文所指之「渡假別墅」，即
    是本件之系爭房屋。經查：本件系爭房屋係坐落桃園縣大溪
    鎮○○段245 地號土地，該土地重測前地號為舊溪洲段61-5
    0 地號，61-50 地號係自同段61-14 地號分割而出，此有原
    告提出之土地登記第一類及第二類謄本為證。參酌原告提出
    之經濟部水利署北區水資源局96年7 月2 日水北計字第0960
    1001490 號函載「二、本局前身石管局於68年4 月20日函知
    桃園縣政府，石門水庫下游地帶為水庫洪水宣洩地區，且所
    建造房屋易遭洪水淹沒，桃園縣政府於68年6 月4 日函復本
    局略以：本府所核發建造內容為渡假別墅及游泳池、網球場
    練習區．．．，該興建地點係在大溪區○○○段．．．．．
    61-14 ．．．等私人土地。三、上述舊溪段61-6、61-13 、
    61-14 、61-33 四筆土地，其分割及再分割增加之地號，部
    分與本局目前辦理之榮安二村徵收工程用地相符」等語，可
    知本件系爭房屋係上揭台灣省政府函所稱之「渡假別墅」，
    是原告此部分之主張亦堪採信。
六、本件應審酌為被告核發系爭房屋之建築及使用執照，是否有
    「不法」情事？
    原告主張：依台灣省政府74年4 月25日七四府建六字第146
    363 號函文（下稱台灣省政府公文）被告，指示被告在石門
    水庫後池堰下游都市計畫風景區內非法核發興建4 樓「渡假
    別墅」等情，認被告執行公權力有不法之情事。然為被告所
    否認，並抗辯：系爭房屋之建築執照及使用執照，係各於67
    年7 月14日、69年6 月19日核發，屬合法建物，且系爭房屋
    坐落之基地經經濟部前開函文調整河川區域並公告納入，而
    在公告河川區域前，前開建照執照及使用執照即已核發，故
    被告依法核照並無違法或不當之處等語。經查：
    （一）系爭房屋確於69年6 月19日取得使用執照，此觀諸原
          告提出之建物登記第一類謄本一份載「建築完成日期
          69年6 月19日」自明。
    （二）系爭房屋坐落之土地係經經濟部89年12月22日經水利
          政字第89888191號函調整河川區域並公告納入之情，
          亦為兩造所不爭執。則系爭房屋所座落之土地於上揭
          台灣省政府公文時，尚未納入政府公告之河川區域。
    （三）上揭台灣省政府公文並未明白指出「被告核發興建四
          樓渡假別墅」係違反何法令。此觀諸上揭台灣省政府
          公文自明。經請被告提出該函文及相關資料，以明始
          末，惟被告複代理人陳稱：年代已久，檔案無法調到
          （參見96年5 月29日言詞辯論筆錄）。但原告既主張
          上揭有利於己之事實，依法應負舉證責任，然原告無
          法舉證證明上揭台灣省政府公文所指被告「不法」之
          情事，是原告此部分之主張無法證明，自難認被告行
          使公權力有「不法」情事。
七、按國家賠償法在施行細則第二條規定依本法（即國家賠償法
    ）第二條第三條第一項之規定請求國家賠償者，以公務員不
    法之行為，公有公共設施設置或管理之欠缺及其所生損害，
    均在本法施行後者為限，是依國家賠償法第二條第二項第三
    條第一項之規定請求國家賠償，必須「公務員不法之行為，
    公有公共設施設置或管理之欠缺」及其「所生損害」，二者
    均在國家賠償法施行以後者，始得為之。二者缺一不可。本
    件縱令被告核發興建系爭房屋確有上揭台灣省政府公文所指
    之不法情事，然如前六（一）所述，該不法情事係發生在69
    年6 月19日（即發使用執照日），在70年7 月1 日國家賠償
    法施行前，是依首揭說明，本件亦無國家賠償法之適用。
八、原告又主張：系爭房屋坐落之基地係經經濟部89年12月22日
    經水利政字第89888191號函調整河川區域並公告納入，是被
    告至遲於89年12月22日即已知悉在河川區域內之系爭房屋會
    有發生災難之安全上顧慮，卻視當地人民之生命財產安全於
    不顧，迄至93年8 月24日均未採取任何拆除及補償之公權力
    行為，實見其內部處理相關事務之公務員具有怠於執行職務
    之疏失至明等情。然為被告所否認，並抗辯並無怠於行使徵
    收之情事（見96年9 月4 日答辯狀）。經查：
    （一）按若法律對主管機關應執行職務行使公權力之事項規
          定明確，該管機關公務員依此規定，對可得特定之人
          所負作為義務已無不作為之裁量餘地，猶因故意或過
          失怠於執行職務，致特定人之自由或權利遭受損害，
          被害人得依國家賠償法第2 條第2 項後段，向國家請
          求損害賠償（參見司法院大法官會議釋字第469 號解
          釋）。是原告既主張被告有怠於行使職務之行為，即
          需說明「被告負有作為義務之法律依據」，但原告並
          無法證明被告有作為義務，是原告此部分之主張即不
          足採。至於原告主張之上揭台灣省政府公文僅係廣義
          之行政命令，非屬法律，尚難執上揭台灣省政府公文
          即認被告有作為之義務，併予敘明。
    （二）按需用土地人申請徵收土地或土地改良物前，除國防
          、交通、水利、公共衛生或環境保護事業，因公共安
          全急需使用土地未及與土地所有權人協議者外，應先
          與所有權人協議價購或以其他方式取得；所有權人拒
          絕參與協議或經開會未能達成協議者，始得依本條例
          申請徵收。此觀諸土地徵收條例第11條規定自明。本
          件系爭房屋坐落之土地既經經濟部列入河川區域，則
          需用地人應是經濟部，是經濟部水利署北區水資源局
          即與原告等人協議價購，此有原告提出之原證七可證
          ，本件既仍在協議價購期間，尚未進入徵收程序，被
          告應無怠於徵收之情事，此外原告復無法證明被告有
          怠於行使公權力之情事，是原告此部分之主張亦不足
          採。
九、綜上所述，本件原告並無法證明被告行使公權力有不法及怠
    於行使公權力之情事，是原告依國家賠償法請求判決被告應
    給付原告250 萬元，及自起訴狀繕本送達翌日起至清償日止
    ，按週年利率5%計算之利息，為無理由，應予駁回。本件原
    告之訴既經駁回，其假執行之聲請亦無所附麗，應併予駁回
    。
十、結論，本件原告之訴為無理由，爰依民事訴訟法第78條，判
    決如主文。
中    華    民    國    96    年     9     月    18   日
                       民事第一庭法　官　吳爭奇
上為正本係照原本作成。
如對本判決上訴，須於判決送達後20日內向本院提出上訴狀。
中　  華　　民　　國　　96　　年　　 9　   月　　19   日
                                 書記官　梁麗雲
